臺灣臺北地方法院小額民事判決
111年度北小字第4081號
原      告  台灣人壽保險股份有限公司

法定代理人  鄭泰克  
訴訟代理人  蔡耀瑩  
            彭國瑋  
            李永堃  
被      告  景茶實業股份有限公司


法定代理人  廖奎景  
上列當事人間請求返還顧問費事件，本院於民國一百一十一年十
一月三日言詞辯論終結，判決如下︰
    主    文
原告之訴駁回。
訴訟費用新臺幣壹仟元由原告負擔。
    事    實
甲、原告方面：
一、聲明：被告應給付原告新臺幣（下同）二萬四千零九十六元
    ，及自民國一百一十一年六月七日起至清償日止，按年息百
    分之五計算之利息。
二、陳述略稱：
  ㈠緣美商大都會人壽保險股份有限公司台灣分公司（下稱大都
    會人壽公司）自一百零一年一月二日起更名為中國信託人壽
    保險股份有限公司（下稱中國信託人壽公司）；另中國信託
    人壽公司已於一百零五年一月一日與原告合併，並以原告為
    存續公司，繼受中國信託人壽公司一切權利義務，有金融監
    督管理委員會一百零四年十一月二十日金管保壽字第104025
    48850號函可稽。又被告原名為祈緣實業股份有限公司，嗣
    改名為景茶實業股份有限公司，合先敘明。
　㈡原告與被告前分別於九十八年八月一日、九十九年十月十一
    日簽訂合約書（下稱系爭合約書）及備忘錄（下稱系爭備忘
    錄），由被告協助訴外人東森人身保險代理人股份有限公司
    （下稱東森公司）規劃執行電話行銷人員之招募及管理、教
    育訓練、系統維護等技術服務，以協助東森公司與原告間關
    於東森公司招攬原告之保險商品。被告並得依系爭合約書及
    系爭備忘錄第三條約定，就東森公司所招攬並經原告承保之
    保單，依照該保單年繳化保費計算，向原告領取顧問費用。
　㈢嗣要保人即訴外人陳秋婷前於九十九年三月十六日及一百年
    四月十一日，經東森公司招攬，分別向原告投保「大都會國
    際人壽好鑫安保險」（保單號碼：0000000）、「大都會國
    際人壽永鑫安終身保險」（保單號碼：0000000）(下合稱系
    爭保單），被告據此向原告請領顧問費合計二萬四千零九十
    六元。詎訴外人陳秋婷於一百零八年十一月二十一日向原告
    撤銷其向原告投保之系爭保單，原告乃將系爭保單原繳之保
    費，全數退還予訴外人陳秋婷。然原計算給付予被告顧問費
    基礎之系爭保單保費既已退還，被告自不得領取依系爭保單
    保費所計算之顧問費，應將溢領之顧問費二萬四千零九十六
    元返還予原告，原告雖已寄發存證信函催告被告應於一百一
    十一年六月六日前清償，惟經被告回函拒絕，為確保債權，
    爰依系爭合約書第三條第四項、系爭備忘錄第三條第四項、
    民法第一百七十九條不當得利法律關係提起本件訴訟。
　㈣關於被告回覆存證信函援用兩造系爭合約書第三條有關費用
    扣抵之約定內容稱原告未於事實發生日後六個月內之退款時
    限主張，即不得再主張返還顧問費部分，系爭合約書條文的
    約定就六個月內扣抵費用，只是在方便原告扣顧問費時不用
    複雜的找補，並不是僅限於六個月內，這只是請求返還顧問
    費之方式，並非限定原告要在事實發生六個月請求。原告為
    系爭契約當事人，自然得就契約之爭議另為解釋，原告爭議
    如支付命令聲請狀所載，保險招攬人員的報酬因保單而生，
    被告之所以得領取本件顧問費用就是因為本案爭執之保單要
    保人繳交的保費產生，既然保單已不存在，自然無顧問費用
    可言，原告請求顧問費用有理由。
三、證據：提出商工登記公示資料查詢服務二件、金融監督管理
    委員會函影本一件、系爭合約書影本一件、系爭備忘錄影本
    一件、系爭保單影本一件、被告公司請款資料一件、同意書
    影本一件、存證信函影本二件及公開資訊觀測站公告資料影
    本一件為證。
乙、被告方面：
一、聲明：原告之訴駁回。
二、陳述略稱：
  ㈠關於原告支付命令狀所附之證物，形式上真正沒有問題。關
    於原告之請求，被告是系爭合約書的當事人，系爭合約書簽
    約主體是大都會人壽公司，後來才轉給原告，原告不是當初
    簽約主體，不能自己解釋合約的內容，如原告隨時都可以對
    被告扣款，系爭合約書根本不用寫第三條第四項第二款、第
    三款這個內容。
  ㈡本件訂定系爭合約書係因當年電話行銷人員流動性很高，基
    本上六個月後被告公司的電話行銷人員可能已不在職，如有
    爭議被告也無法去找電話行銷人員去追回這個獎金，這個案
    子是三方合作，大都會人壽公司只是提供系爭保單沒有成本
    ，東森公司的會員名單也是單純的提供名單，只有電話行銷
    人員有辦公室成本及人事費用成本，所有風險都在電話行銷
    公司，完全沒有原告講的不當得利，因為被告有成本，原告
    沒有成本，不能接受原告望文生義自己解釋系爭合約書內容
    。
  ㈢本件系爭保單其實很有爭議，一般保險公司根本不會長達九
    年之後無條件退保。另外原告所講保單已不存在即無顧問費
    用的規則，是針對保險代理人不是針對電話行銷公司。
三、證據：無。
丙、本院依職權調閱被告公司變更登記表。
    理    由
一、程序方面：原告法定代理人於本件訴訟期間由黃思國變更為
    鄭泰克，並經具狀聲明承受訴訟，符合民事訴訟法第一百七
    十六條之規定，程序並無不合，應予准許。　　
二、按系爭合約書及系爭備忘錄第三條第四項第二款均規定：「
    惟前述乙方（即原告）得自應付甲方（即被告）顧問費中逕
    予扣抵之規定，乙方應調整之顧問費須於前述撤銷保單、終
    止、解除契約、因違反告知義務而解除契約、保單停效，或
    變更退費等事實發生後六個月為之，逾期則乙方不得自應給
    付予甲方之顧問費中扣除。」、第三款均規定：「前項退還
    顧問費之約定，於原合約期滿或終止後所發生者仍適用之。
    」。次按當事人主張有利於己之事實者，就其事實有舉證之
    責任，民事訴訟法第二百七十七條前段亦有明文。而就舉證
    責任之分配而言，原告起訴所主張之權利發生事實，如經被
    告否認，則原告就起訴主張之事實如係不能舉證，或其所舉
    證據尚有瑕疵，亦應駁回原告之請求（最高法院十七年上字
    第九一七號裁判意旨參照）。
三、經查：㈠原告主張訴外人陳秋婷前於一百零八年十一月二十
    一日向原告撤銷其向原告投保之系爭保單，原告乃將系爭保
    單原繳之保費，全數退還予訴外人陳秋婷，依約系爭保單之
    保費既已退還，被告自不得領取依系爭保單保費所計算之顧
    問費，應將溢領之顧問費二萬四千零九十六元返還予原告云
    云，然為被告否認，並以系爭保單撤銷已逾六個月等語置辯
    ，參酌前揭最高法院十七年上字第九一七號裁判意旨所示之
    見解，自應由原告就其主張負舉證責任；㈡原告固據提出商
    工登記公示資料查詢服務二件、金融監督管理委員會函影本
    一件、系爭合約書影本一件、系爭備忘錄影本一件、系爭保
    單影本一件、被告公司請款資料一件、同意書影本一件、存
    證信函影本二件及公開資訊觀測站公告資料影本一件為證，
    惟上開資料充其量僅能證明兩造間有簽立系爭合約書及系爭
    備忘錄，及訴外人陳秋婷原投保系爭保單，嗣後向原告撤銷
    系爭保單之事實，然依系爭合約書及系爭備忘錄第三條第四
    項第二款規定，本件系爭保單係於一百零八年十一月二十一
    日撤銷，另依被告於南港郵局第二四六號存證信函回函載明
    原告係於一百零九年十一月十八日向被告主張返還顧問費，
    顯超過六個月的退款時限；㈢原告雖主張系爭合約書及系爭
    備忘錄第三條第四項第二款之規定只是在方便原告扣顧問費
    時不用複雜的找補，並不是僅限於六個月內，並非限定原告
    要在事實發生六個月請求云云，然此與系爭合約書及系爭備
    忘錄第三條第四項第二款、第三款之客觀文義並不相符，原
    告復未提出其他證據以實其說，是原告執此主張，空言無據
    ，揆諸前揭最高法院裁判意旨所示之見解，難認原告已盡其
    舉證責任，其主張洵屬無據。
四、綜上所述，原告本於系爭合約書第三條第四項、系爭備忘錄
    第三條第四項、民法第一百七十九條不當得利法律關係，請
    求被告給付二萬四千零九十六元及自一百一十一年六月七日
    起至清償日止，按年息百分之五計算之利息，其請求為無理
    由，應予駁回。　　
五、本件訴訟費用額，依後附計算書確定如主文所示金額。
六、本件事證已臻明確，兩造其餘攻擊防禦方法，於本判決結果
    不生影響，爰不一一論述，併此敘明。
七、據上論結，原告之訴為無理由，並依民事訴訟法第七十八條
    ，判決如主文。
中　　華　　民　　國　　111 　年　　11　　月　　30　　日
　　　　　　　　　　          臺北簡易庭   
　　　　　　　　　　          法      官  文衍正
以上正本係照原本作成。
如對本判決不服，須於判決送達後二十日內向本庭（臺北市○○○
路○段○○○○○巷○號）提出上訴狀。（須按他造當事人之人數附繕
本）。如委任律師提起上訴者，應一併繳納上訴審裁判費。
中　　華　　民　　國　　111 　年　　11　　月　　30　　日
  　　　　　　　　　　　　　　書  記  官  高秋芬
訴訟費用計算書：
項        目             金  額（新臺幣）        備  註
第一審裁判費　　           1,000元
合　　　　計　　     　    1,000元 

附錄：
一、民事訴訟法第四百三十六條之二十四第二項：
    對於小額程序之第一審裁判上訴或抗告，非以其違背法令為
    理由，不得為之。
二、民事訴訟法第四百三十六條之二十五：
    上訴狀內應記載上訴理由，表明下列各款事項：
    (一）原判決所違背之法令及其具體內容。
    (二）依訴訟資料可認為原判決有違背法令之具體事實。